臺灣高等法院高雄分院民事裁定　　　　　110年度原抗字第2號
抗　告　人　楊培熙


相　對　人　潘金枝
　　　　　　方信義
上列當事人間返還不當得利（移送管轄）事件，抗告人對於民國
110 年7 月2 日臺灣橋頭地方法院110 年度原訴字第11號所為裁
定提起抗告，本院裁定如下：
    主  文
抗告駁回。
抗告訴訟費用由抗告人負擔。
    理  由
一、抗告意旨略以：伊因相對人潘金枝、方信義及第三人廖維正
    等人偽造花蓮縣政府公文（下稱A 公文），致陷於錯誤而與
    相對人簽訂樹木買賣合約（下稱系爭買賣契約），嗣遭警方
    以竊盜罪移送始知相對人詐騙行為。系爭買賣契約因相對人
    偽造A 公文而自始不存在，兩造並無債務履行地之約定，自
    應依民法第314 條規定，以伊住所「高雄市」為清償地，依
    民事訴訟法第21條規定，原裁定法院就本件訴訟有管轄權。
    原裁定以相對人之戶籍均在花蓮縣，而為移送管轄之裁定，
    尚有違誤，爰請求廢棄原裁定。
二、按訴訟，由被告住所地之法院管轄；訴訟之全部或一部，法
    院認為無管轄權者，依原告聲請或依職權以裁定移送於其管
    轄法院，民事訴訟法第1 條第1 項前段、第28條第1 項分別
    定有明文。次按因契約涉訟者，如經當事人定有債務履行地
    ，得由該履行地之法院管轄；被告住所、不動產所在地、侵
    權行為地或其他據以定管轄法院之地，跨連或散在數法院管
    轄區域內者，各該法院俱有管轄權，同法第12條、第21條固
    分別有明文，然所謂債務履行地，專指當事人以契約訂定之
    清償地而言，民法第314 條規定之法定清償地，則不與焉。
    又債務履行地之約定雖不以書面或明示為必要，即以言詞或
    默示合意為之，亦非法所不許，惟必須當事人間有約定債務
    履行地之意思，始有該條之適用。又管轄權之有無，雖為受
    訴法院應職權調查之事項，惟當事人對此訴訟成立要件之舉
    證責任仍不因而免除。再按主張特別管轄籍之人，對特別管
    轄籍事由存在，應負舉證責任，若不能舉證該特別管轄籍事
    由存在，應自負其不利益（最高法院106 年度台抗字第642
    號、100 年度台抗字第916 號裁定意旨參照）。
三、經查，依抗告人主張之事實，其係本於不當得利法律關係，
    起訴請求相對人連帶返還系爭買賣契約之價金，其起訴狀已
    記載相對人之住所地均在花蓮縣，核與原法院職權調閱之個
    人戶籍資料查詢結果，顯示相對人設籍在花蓮縣相符（見原
    審法院110 年度審訴字第212 號卷，下稱審訴卷，第33、35
    頁），依民事訴訟法第1 條第1 項前段規定，本件訴訟應由
    臺灣花蓮地方法院管轄。抗告人雖主張兩造間無債務履行地
    之約定，依民法第314 條第2 款規定，應以其住所「高雄市
    」為清償地即債務履行地，依民事訴訟法第21條規定，原裁
    定法院有管轄權云云。惟所謂債務履行地，專指當事人以契
    約約定之清償地，而非法律規定之清償地。亦即當事人於原
    審主張之不當得利，係指當事人另行約定不當得利之返還地
    。然抗告人既自陳：兩造未約定履行地點等語（見本院卷第
    9 頁、審訴卷第12頁），可見兩造未約定不當得利之清償地
    。依前開說明，即無從依民事訴訟法第12條規定，認原法院
    有管轄權。此外，抗告人並未舉證本件除被告住所之普通審
    判籍外，另有其他據以定管轄法院之地之特別管轄籍，本件
    自無民事訴訟法第21條規定之適用。從而，原裁定依職權裁
    定移送有管轄權之法院，理由雖有不同，結論則無二致，仍
    應予以維持。抗告意旨指摘原裁定不當，求予廢棄，為無理
    由，應予駁回，爰裁定如主文。
中    華    民    國   110    年    10    月    22    日
                           民事第二庭
                                審判長法  官  黃國川
                                      法  官  李怡諄
                                      法  官  何佩陵
以上正本證明與原本無異。
本件不得再抗告。
中    華    民    國   110    年    10    月    22    日
                                      書記官  陳旻萱